【裁判字號】    94,上訴,1711
【裁判日期】    950119
【裁判案由】    偽造文書等
【裁判全文】
臺灣高等法院高雄分院刑事判決        94年度上訴字第1711號
上  訴  人  臺灣高雄地方法院檢察署檢察官
上  訴  人
即  被  告  丁○○
被      告  甲○○
上列上訴人因被告等偽造文書等案件，不服臺灣高雄地方法院94
年度訴字第921 號中華民國94年10月4 日第一審判決（起訴案號
：臺灣高雄地方法院檢察署94年度偵字第2858號），提起上訴，
本院判決如下：
    主  文
原判決關於甲○○部分撤銷。
甲○○行使偽造私文書，足以生損害於公眾與他人，處有期徒刑
月，如易科罰金，以佰元折算壹日。緩刑貳年。偽造之「龔
銘書」印章壹個；及附表所示偽造之「龔銘書」印文、署押，均
沒收。
其他上訴駁回。丁○○緩刑貳年。
    事  實
一、丁○○、甲○○因欲從事逾期應收帳款處理暨相關之土地承
    買、轉賣等事宜，遂於民國90年12月間某日，與斯時停業中
    之龍登廣告實業股份有限公司（設：高雄市苓雅區○○○路
    182 號9 樓之5 ，所登記之營業項目包括逾期應收帳款之管
    理服務等項，下稱龍登公司）實際負責人乙○○（已判刑確
    定），達成移轉龍登公司部分股份之合意。3 人為達改由丁○○擔任龍登公司實際負責人之目的，遂分別各基於單獨之
    犯意，而為下列行為：
  (一)丁○○雖明知外甥戊○○並未應允充當龍登公司名義上之新
    任董事長，猶仍單獨基於偽造私文書進而行使之犯意，在未
    徵得戊○○之同意下，私自將前以合法方式取得之戊○○身
    分證影本，於90年12月間某日交付予不知情之乙○○，同時
    向乙○○佯稱「戊○○願意擔任龍登公司名義上之新任董事
    長」等語，並指示乙○○應即辦理將龍登公司董事長變更為
    戊○○之相關手續。
  (二)甲○○亦明知龔銘書（自92年10月14日起改名為己○○）並
    未應允充當龍登公司名義上之董事，仍單獨基於偽造私文書
    而行使之犯意，在未徵得龔銘書之同意下，私自將前以合法
    方式取得之龔銘書身分證影本，於90年12月間某日交付予不
    知情之乙○○，同時向乙○○佯稱「龔銘書願意擔任龍登公
    司名義上之董事」等語，並指示不知情之乙○○應即辦理將
    龍登公司董事變更為龔銘書之相關手續。
  (三)乙○○於收受丁○○、甲○○之前開指示後，於90年12月間
    某日，委由不知情之某刻印店人員，偽造「戊○○」、「龔
    銘書」之印章各1 個，乙○○隨即以前開印章，接續在如附
    表編號1 至4 所示偽造之文書上，偽造如附表各所示之印文
    與署押，並在如附表編號5 偽造所示之董事長願任同意書上
    ，偽造「戊○○」之印文與署押各1 枚，用以表示戊○○願
    擔任龍登公司新任董事長之意，而偽造私文書。乙○○又旋
    91年1 月4 日間，將如附表所示之各該文書以及前開戊○○
    之身分證影本，全數交由不知情之合昌會計師事務所人員黃
    金珠執往高雄市政府建設局申請變更登記以行使之，足以生
    損害於高雄市政府建設局對於公司管理之正確性及戊○○、
    己○○。
  (四)嗣於93年1 月間某日，己○○收到國稅局之通知書時，始知
    其竟曾遭推選為龍登公司之董事，而循線查獲上情。
二、案經臺灣高雄地方法院檢察署檢察官主動偵查起訴。
    理  由
甲、程序部分：
共同被告丁○○、甲○○間之陳述及同案被告乙○○之陳述，於
本院審理中經被告等及檢察官同意作為本案之證據使用，且捨棄
對他共同被告之詰問權，本院審酌被告等之陳述，均出於自由意
志，亦認為適當，依刑事訴訟法第159 條之5 第1 項規定，均自
有證據能力，得為證據。
乙、實體部分：
一、訊據被告丁○○坦承曾於90年12月間某日，就移轉刻停業中
    之龍登公司部分股份，及將公司實際負責人由乙○○改為丁○○等項，與乙○○達成合意。丁○○遂將戊○○之身分證
    影本交付予乙○○，並囑乙○○應進而將龍登公司之新任董
    事長變更為戊○○之事實不諱；訊據被告甲○○亦坦承於上
    述時地有將龔銘書之身分證影本交付乙○○，並囑乙○○將
    龔銘書登記為龍登公司之董事之事實不諱。惟均否認有上開
    偽造文書或印章、印文、署押等犯行，被告丁○○辯稱：我
    在將戊○○身分證影本交付予乙○○並為相關指示前，確有
    徵獲戊○○之同意，自無偽造問題。至於之後乙○○所為之
    刻印印章、印文及簽立署押於內容不實之附表所示文件上等
    行為，我事先全然不知情，也始終未曾參與，自與我無涉云
    云。被告甲○○則辯稱：龔銘書有同意擔任龍登公司之董事
    ，其身分證影本是他交給我的，我將它交給乙○○去辦理云
    云。
二、惟查上開事實，業據證人戊○○於原審審理時結證：我不知
    道有龍登公司，也不曾向舅舅丁○○表示過願意擔任該公司
    之董事長，附表所示文件我先前未曾見聞過，其上之「戊○○」署押、印文都不是我簽立、蓋印的，我也沒有那樣的印
    章等語明確。復據證人己○○於原審及本院審理時結證：附
    表所示之文件我先前未見聞過，其上之「龔銘書」雖是我當
    時之姓名，但相關之「龔銘書」署押、印文都不是我簽立、
    蓋印的，我也沒有那樣的印章，我是直到93年間接獲國稅局
    通知時，才知道有龍登公司等情無訛。而證人乙○○於偵查
    中及原審亦證述：我與丁○○談妥移轉龍登公司股份之協議
    後，確實未曾召開股東臨時會即逕擬具附表所示文件，並連
    同戊○○、龔銘書之身分證影本，全數交由不知情之合昌會
    計師事務所人員黃金珠執往高雄市政府建設局申請變更登記
    ，但我在擬具附表所示文件前，就己○○部分，曾先口頭徵
    詢甲○○之意見，因甲○○表示沒有問題，我才繼續進行等
    情明確。又查被告丁○○與同案被告乙○○前開關於龍登公
    司91年1 月4 日申請變更登記緣由及經過之所述，核與證人
    黃金珠於原審審理時結證之情節相符，並有高雄市政府函復
    之龍登公司91年1 月4 日申請變更資料全卷影本附卷可稽。
    況查，證人戊○○與被告丁○○間乃為甥舅關係，2 人關係
    至親而無仇恨，若證人戊○○確曾向被告丁○○表示願任龍
    登公司之新任董事長，衡情斷無誣陷被告丁○○於罪之理，
    是以證人戊○○此部分之證述應堪採信。而被告甲○○係己○○服從時之士官長，已經其供明在卷，衡之常情，若己○○事先同意擔任龍登公司之董事，應無事後再誣陷被告甲○○之理，是證人己○○之指證應非虛假。此外，復有龍登公
    司變更登記申請書、股東臨時會議紀錄、董事會議紀錄、董
    事會議簽到簿、龍登公司股東名簿、切結書、董事監察人名
    單、董事長願任同意書等影本各1 份附於原審卷第49至62頁
    可稽。綜上所述，足見被告等所辯各情，無非卸責之詞，不
    足採信。本件事證明確，被告等之犯行，均堪認定。
二、核被告等所為，各係犯刑法第216 條、第210 條之行使偽造
    私文書罪。被告等分別利用不知情之乙○○、再進而利用不
    知情之刻印店人員與黃金珠，為各該偽造「戊○○」、「己○○」之印章、印文、署押與董事長願任同意書、變更登記
    申請書等並辦理變更登記等行為，均為間接正犯。被告等偽
    造印章，為偽造私文書之階段行為，偽造印文及署押，為偽
    造私文書之部分行為，均不另論罪。又被告等偽造私文書之
    低度行為，為行使之高度行為所吸收，亦不另論罪。又偽造
    如附表編號1 至5 所示之各該文書上，雖均有被告等人偽造
    「戊○○」、「龔銘書」印文、署押，然各該多次偽造行為
    ，乃於密切接近之時間內實施，且又侵害同一法益，則按一
    般社會健全觀念，各該行為之獨立性極為薄弱，尚難以強行
    分開，從而在刑法評價上，自應認屬包括一罪之接續犯。又
    公訴人於起訴事實中，雖未敘及偽造董事長願任同意書，及
    在龍登公司90年12月25日切結書上偽造「戊○○」之印文等
    行為，惟各該行為與起訴事實部分，具有吸收犯、接續犯之
    實質上一罪關係，為起訴效力所及，本院自得併予審理。
三、原審對於被告丁○○部分因而適用刑法第216 條、第210 條
    、第41條第1 項前段、第219 條，罰金罰鍰提高標準條例第
    2 條之規定，並審酌被告丁○○係為移轉龍登公司股份與實
    質控制權，始進而為各該偽造犯行，此外別無其他不法目的
    ，動機尚非甚惡，及犯罪所用之手段平和，所生危害亦非甚
    鉅等一切情狀，量處有期徒刑3 月，並諭知如易科罰金，以
    3 百元折算1 日。並認由被告丁○○偽造之「戊○○」印章
    ，與附表所示之「戊○○」印文、署押，雖未經扣押，然無
    法證明其已滅失，不問屬於犯人與否，均應依刑法第219 條
    之規定予以沒收；至於偽造附表編號1 至5 所示之文書，本
    非屬丁○○或乙○○所有，復已交付予高雄市政府建設局收
    執，自不予宣告沒收。經核原審此部分判決認事用法並無不
    合，量刑亦屬適度，被告丁○○上訴意旨，仍執前詞，否認
    犯罪，指摘原審此部分判決不當，為無理由，應予駁回。
四、原審對於被告甲○○部分，疏未詳查，遽為其無罪之諭知，
    尚有未當，公訴人上訴意旨，執此指摘原審此部分判決不當
    ，為有理由，自應由本院將原審此部分判決撤銷改判。審酌
    被告甲○○尚無犯罪前科，有台灣高等法院被告前案紀錄表
    在卷可稽。茲因一時失慮，致犯刑章，所犯情節尚非重大等
    一切情狀，量處如主文第2 項所示之刑，並諭知易科罰金之
    折算標準。至被告甲○○偽造之「龔銘書」印章1 枚及附表
    所示之「龔銘書」印文、署押，雖未經扣押，然不問屬於犯
    人與否，均應依刑法第219條規定宣告沒收之。
五、查被告2 人前均未曾受有期徒刑以上刑之宣告，有台灣高等
    法院被告前案紀錄表在卷可稽。茲因一時失慮，觸犯刑章，
    且所犯情節非重，經此偵審程序及科刑教訓，當知所警惕，
    應無再犯之虞，本院因而認被告2 人所受刑之宣告，以暫不
    執行為適當，併各宣告緩刑2年，以啟自新。
六、公訴意旨另略以：被告丁○○與乙○○（已判刑確定）共同
    基於行使偽造私文書及使公務員登載不實之犯意聯絡，假不
    知情之合昌會計師事務所之人員黃金珠，製作內容虛偽之龍
    登公司股東臨時會議紀錄、董事會議紀錄、龍登公司變更登
    記申請書，並另偽刻被害人洪明富之印章1 個，蓋印於上開
    文件而偽造印文，復又在董事會簽到簿上偽造被害人洪明富
    之署押。嗣填載完畢，旋再託由黃金珠向高雄市政府建設局
    申請變更登記，使該局公務員因而將龍登公司之董事長已變
    更為被害人戊○○、董事已變更為被害人龔銘書及洪明富、
    監察人已變更為被害人丙○○等不實事項，記載於職務上所
    掌之公文書，所為另又分別涉犯偽造私文書罪嫌，偽造印章
    、印文、署押罪嫌，及使公務員登載不實罪嫌等語，茲分述
    之：
  (一)關於就製作內容虛偽之龍登公司股東臨時會議紀錄、龍登公
    司董事會議紀錄、龍登公司變更登記申請書等部分，被告2
    人是否共同涉犯偽造私文書罪嫌方面，經查：
    1.以自已名義作成之文書，雖為不實之登載，無論是否足生
      損害於他人，刑法上既無處罰明文，自無論罪之餘地；又
      刑法第210 條之偽造文書，以無制作權之人冒用他人名義
      而制作該文書為必要，如果行為人對於此種文書，本有制
      作之權，縱令其不應制作而制作，亦無偽造之可言；最高
      法院分別著有20年非字第76號、24年上字第5458號判例可
      資參照。
    2.同案被告乙○○與被告丁○○於90年12月至91年1 月間，
      既先後擔任龍登公司之實際負責人，則2 人本有權以龍登
      公司之名義製作文書並對外行使，縱文書內容有所不實，
      揆諸前開說明，亦不構成偽造私文書及行使偽造私文書等
      罪至明，惟公訴人認丁○○此部分與其前開論罪科刑部分
      ，具有吸收犯之實質上一罪關係，爰不另為其此部分無罪
      之諭知。
  (二)關於就刻印「洪明富」之印章、印文，及簽立「洪明富」之
    署押等部分，丁○○、乙○○是否成立共同偽造印章、印文
    及署押罪嫌方面，經查：
    1.公訴人認其等2 人確有此部分之犯行，乃係以乙○○於94
      年2 月17日偵查中自陳：我沒有經過洪明富之同意，就將
      其列為龍登公司股東等語，作為唯一論據。
    2.惟參諸同案被告乙○○歷來就此均陳稱：洪明富之身分證
      影本資料，乃係丁○○夫婦交付予我者，丁○○夫婦當時
      有向我表示洪明富願意擔任龍登公司股東之一貫辯解，再
      細繹該句意旨，應認僅為乙○○本人未直接與洪明富接洽
      而當面徵獲同意之意，是以尚不足為其等2 人確已違背洪
      明富本意與授權界限之認定；此外，復查無其他證據足資
      證明其等2 人確有偽造「洪明富」印章、印文及署押之行
      為，應認被告丁○○此部分犯罪不能證明。惟公訴人認丁○○此部分與其前開論罪科刑部分，具有想像競合犯之裁
      判上一罪關係，爰不另為其此部分無罪之諭知。
  (三)就被告丁○○利用不知情之黃金珠，執內容虛偽之龍登公司
    股東臨時會議紀錄、董事會議紀錄、龍登公司變更登記申請
    書，以辦理董事（長）變更登記，進而使公務員將戊○○經
    選任為龍登公司信任董事長等不實事項予以登載之部分，是
    否成立使公務員登載不實罪嫌方面，經查：
    1.刑法第214 條所謂使公務員登載不實事項於公文書罪，須
      一經他人之聲明或申報，公務員即有登載之義務，並依其
      所為之聲明或申報予以登載，而屬不實之事項者，始足構
      成，若其所為聲明或申報，公務員尚須為實質之審查，以
      判斷其真實與否，始得為一定之記載者，即非本罪所稱之
      使公務員登載不實，此有最高法院73年台上字第1710號判
      例意旨，可資參照。
    2.公司法第388 條規定：「主管機關對於公司登記之申請，
      認為有違反法令或不合法定程式者，應令其改正，非俟改
      正合法後，不予登記。」依上開規定觀之，向主管機關申
      請為股份有限公司之董事（長）變更登記，主管機關得就
      各該股東、董事會議是否確曾召開、召集程序又是否適法
      等項，進行實質之審查，以判斷其真實與否，而非僅依公
      司之申請即為一定登載之形式審查，則公司之實際負責人
      明知未曾召開臨時股東及董事會以選任新任董事及董事長
      ，仍以申請文件表明確有選任而使公務員將此不實事項予
      以登載，應無適用刑法第214 條論罪之餘地，惟公訴人認
      丁○○此部分與其前開論罪科刑部分，具有牽連犯之裁判
      上一罪關係，爰不另為其此部分無罪之諭知。
七、公訴意旨復略以：被告甲○○與丁○○、乙○○共同基於偽
    造私文書等犯意聯絡，由甲○○提供被害人丙○○之身分證
    影本，至丁○○則提供被害人戊○○、洪明富之身分證影本
    ，均交予乙○○偽造印章，進而在股東臨時會議記錄等內容
    不實文件上，偽造各被害人之印文、署押後，末交由不知情
    之合昌會計師事務所人員黃金珠，於91年1 月4 日持前開文
    件向高雄市政府建設局申請變更登記完畢，因認被告甲○○
    所為涉犯共同行使偽造私文書等罪等語。經查：
  (一)公訴意旨所述關於偽造內容虛偽之龍登公司股東臨時會議記
    錄等件，偽造「洪明富」之印章、印文及署押，與前往高雄
    市政府建設局辦畢變更登記等部分，均不成立犯罪，已如前
    述。且丁○○、乙○○乃係為達轉讓停業中龍登公司股份等
    目的，而於90年12月間之辦理龍登公司變更登記過程中，各
    自觸犯行使偽造私文書、偽造印文罪，均如前述，不再贅述
    。
  (二)訊據被告甲○○堅決否認有上開偽造文書之犯行，辯稱：我
    將我太太丙○○之身分證影本交予乙○○係經過丙○○之同
    意，丙○○擔任龍登公司監察人之職務，她也有同意，並無
    不法之情事等語。經查證人丙○○於偵查中證述：之前我先
    生沒有工作，他朋友要開公司要拿我身分證去擔任股東，我
    只有將身分證借給甲○○等語（見偵查卷第86頁）於原審又
    結證：我有把身分證正本拿給甲○○，印章也是我交給甲○○的。龍登公司的所有事情我都不清楚，但不管哪家公司、
    何種職務，我都同意等情（見原審卷第120 至123 頁）。由
    上觀之，被告甲○○取得丙○○之身分證及印章，既經丙○○之同意，而丙○○登記為龍登公司之監察人，亦經丙○○
    事前概括授權，被告甲○○此部分行為自無偽造文書犯行可
    言，被告此部分犯罪尚屬不能證明。惟公訴人認被告甲○○
    此部分與其前開論罪科刑部分，具有想像競合犯一罪關係，
    故不另為被告甲○○此部分無罪之諭知，併此明。
據上論斷，應依刑事訴訟法第368 條、第369 條第1 項前段、第
364 條、第299 條第1 項前段，刑法第216 條、第210 條、第41
條第1 項前段、第74條第1 款、第219 條，罰金罰鍰提高標準條
例第2 條，判決如主文。
本案經檢察官林惠到庭執行職務。
中    華    民    國    95    年    1     月    19    日
                  刑事第三庭    審判長法  官  周賢銳
                                      法  官  黃仁松
                                      法  官  謝宏宗
以上正本證明與原本無異。
如不服本判決應於收受本判決後10日內向本院提出上訴書狀，其
未敘述上訴理由者，並得於提起上訴後10日內向本院補提理由書
狀（均須按他造當事人之人數附繕本）「切勿逕送上級法院」。
中    華    民    國    95    年    1     月    23    日
                                      書記官  熊惠津
附錄本件論罪科刑法條：
中華民國刑法第216條
(行使偽造變造或登載不實之文書罪)
行使第210 條至第215 條之文書者，依偽造、變造文書或登載不
實事項或使登載不實事項之規定處斷。
中華民國刑法第210條
(偽造變造私文書罪)
偽造、變造私文書，足以生損害於公眾或他人者，處5 年以下有
期徒刑。
附表：
┌──────────────────────────┐
│附表                                                │
├─┬──────────┬─────────────┤
│編│所偽造之文件名稱    │所偽造應沒收之印文、署押  │
│號│                    │                          │
├─┼──────────┼─────────────┤
│01│龍登公司90年12月25日│偽造「戊○○」、「龔銘書」│
│  │之董事會議簽到簿    │之署押各1 枚              │
├─┼──────────┼─────────────┤
│02│龍登公司90年12月25日│偽造「戊○○」之印文1 枚  │
│  │之董事會議紀錄      │                          │
├─┼──────────┼─────────────┤
│03│龍登公司90年12月25日│偽造「戊○○」之印文1 枚  │
│  │切結書              │                          │
├─┼──────────┼─────────────┤
│04│龍登公司90年12月31日│偽造「戊○○、「龔銘書」、│
│  │之變更登記申請書    │之印文各1 枚              │
├─┼──────────┼─────────────┤
│05│董事長願任同意書    │偽造「戊○○」之印文、署押│
│  │                    │各1 枚                    │
└─┴──────────┴─────────────┘
                                              A


司法院資訊處製作；財團法人民間司法改革基金會備份。
